臺灣高等法院刑事判決
111年度上訴字第2794號
上  訴  人  
即  被  告  古進興


指定辯護人  本院公設辯護人  戴遐齡
上列上訴人即被告因違反洗錢防制法等案件，不服臺灣基隆地方
法院111年度金訴字第8號，中華民國111年3月1日第一審判決（
起訴案號：臺灣基隆地方檢察署110年度偵字第5146、5315、711
8號），提起上訴，本院判決如下：
    主  文
上訴駁回。
    事實及理由
一、本案經本院審理結果，認為第一審以上訴人即被告古進興所
    為，係犯刑法第30條第1項前段、洗錢防制法第14條第1項之
    幫助洗錢罪及刑法第30條第1項前段、第339條第1項之幫助
    詐欺取財罪，依想像競合犯之規定，從一重論以幫助洗錢罪
    ，量處有期徒刑2月，併科罰金新臺幣（下同）1萬元，並諭
    知罰金如易服勞役，以1千元折算1日，經核其認事用法及量
    刑均無不當，應予維持，理由部分並補充：依卷內資料，尚
    難認被告交付銀行帳戶資料行為時，主觀上可以預見有刑法
    第339條之4第1項各款之加重行為態樣，自難認有幫助加重
    詐欺取財罪名，被告一次提供銀行帳戶資料之幫助行為，使
    詐騙集團得以對附表所示各該被害人施以詐術，使其等陷於
    錯誤交付財物，並依指示匯入該帳戶，侵害數個被害人之財
    產法益，為同種想像競合犯，又洗錢防制法之立法目的，為
    國家對特定犯罪之追訴及處罰以及防制洗錢體系之健全、金
    融秩序之穩定及透明金流軌跡之建置，故所保護者為國家法
    益，是被告提供之銀行帳戶雖同時供上開數個被害人款項之
    匯入，以及供其後提領犯罪所得而製造金流斷點，仍為單純
    一罪，被告以一個提供銀行帳戶行為同時觸犯幫助詐欺取財
    罪與幫助洗錢罪，應依刑法第55條前段之規定，從一重論以
    幫助洗錢罪，其餘均引用第一審判決書記載之事實、證據及
    理由（如附件）。　
二、被告上訴意旨略以：我是要申辦貸款，透過網路LINE方式與
    對方聯繫，對方說是為了辦理薪轉證明使用，我只有國中畢
    業之教育程度，之前從事開計程車、開貨車、洗水塔等工作
    ，社會經驗不足，沒有警覺會被作為詐欺集團犯罪使用，被
    告沒有幫助犯罪之故意等語，指謫原判決不當。　　　
三、然查：
　　㈠被告有開立使用玉山銀行、上海銀行及台新銀行帳戶，被
      告有將該銀行帳戶之提款卡及密碼交付他人使用，其後附
      表所示被害人遭到詐騙，依指示分別匯款至上開銀行帳戶
      內，款項即遭他人以提款卡提領一空等情，為被告所坦認
      ，且經各該被害人陳述屬實，並有被告與徵求帳戶者之對
      話紀錄與臉書頁面、被告上開銀行帳戶之個人資料及交易
      明細、各該被害人之匯款資料等附卷可稽。是被告所有之
      上開銀行帳戶，確實是供收取詐欺犯罪所得之用，且其後
      可據以提領層轉回詐騙集團而隱匿犯罪所得以製造金流斷
      點，則被告上開提供銀行帳戶之資料，使詐騙集團得以使
      用該銀行帳戶為工具，以完成上開詐欺取財以及洗錢等犯
      罪行為，核屬給予詐騙集團以助力之幫助行為，被告有幫
      助詐欺以及幫助洗錢等客觀行為事實，可以認定。
　　㈡按刑法第13條第1項、第2項分別規定行為人對於構成犯罪
      之事實，明知並有意使其發生者，為故意；行為人對於構
      成犯罪之事實，預見其發生而其發生並不違背其本意者，
      以故意論。學理上稱前者為直接故意（確定故意），後者
      為間接故意（不確定故意或未必故意）。本件被告否認犯
      罪，依卷內資料，亦無從證明被告上開交付銀行帳戶資料
      與他人使用有從中獲取利益，固難認其有藉此幫助他人犯
      罪之直接故意。但銀行機構帳戶為個人重要理財工具，具
      有一身專屬性質，而不以自己名義卻無正當理由蒐集他人
      銀行帳戶使用者，極可能是藉以取得不法財產犯罪所得，
      且因為銀行帳戶結合存摺、提款卡及密碼，可作為款項匯
      入、轉出、提領款項等用途，則在使用他人銀行帳戶之情
      形，極可能使匯入該帳戶內之資金，無從查得真正取得資
      金之人，將會產生遮斷金流而掩飾該犯罪所得財物之本質
      及去向，故此等行為態樣常涉及洗錢、詐欺等不法犯罪，
      不僅金融機構廣為向帳戶所有人告知（常見在申辦帳戶時
      告知，或者是在ATM提款機處張貼此等警語，甚至在ATM提
      款使用螢幕畫面時一併顯示），且迭經新聞媒體報導，被
      告既為上開銀行帳戶所有者，就此所能預見。而在被告交
      付銀行帳戶予他人使用，其主觀上是否能預見到他人會用
      以不法使用，而有幫助詐欺及幫助洗錢之不確定故意，自
      應綜合行為時各種主、客觀因素，以及行為人之個人情況
      ，據以綜合判定。依被告於偵查中所述，其當時是透過Li
      ne通訊軟體與對方聯繫，此外並無其他聯繫方式，被告並
      未與該人會面，更不知其真實年籍資料。可見該人在向被
      告徵求提供帳戶資料之過程中，始終不敢揭露自己真實之
      身分，若非欲規避使用帳戶之不法行為態樣被查緝，豈會
      如此刻意隱匿而為。再者，依被告於原審審理時所述，其
      當時每個月大約有4萬元上下的薪資收入，對方說要交付3
      個帳戶資料，作為薪資收入證明，以取得貸款30萬元等語
      （見原審卷第99、100、103、104頁）。是以被告自身收
      入狀況，顯然無從貸得所需之款項，對方卻可以為之製作
      虛假資金進出、美化其帳戶薪資收入證明，被告自可因此
      預見到取得帳戶之人，會以向銀行詐貸之犯罪手段，為之
      取得貸款，其中顯然涉有刑事不法。是就被告上開與徵求
      帳戶之人之接觸過程以觀，在在可以預見到該人取得其銀
      行帳戶資料後，將供不法犯罪使用，被告既可預見及此，
      卻仍依指示，提供上開銀行帳戶之提款卡及密碼，且在交
      付之後，對該人如何使用毫不聞問，又無任何有效控管帳
      戶使用之方法，而任令發生上開詐欺犯罪所得之款項匯入
      、提領詐欺所得以層轉回集團等結果發生，被告就此結果
      亦有所容認而不違背本意，按上說明，被告上開行為時主
      觀上有幫助犯罪之不確定故意，至為明確。此從被告於原
      審審理時，就上開接觸過程，對方告知需提供數個金融帳
      戶資料以假造財力證明，且所述貸款程序明顯異於常情，
      已可預見到對方可能以所提供之帳戶作為犯罪使用，但被
      告為圖獲取對方允諾之貸款利益，仍容認犯罪結果發生，
      而自白其主觀上有幫助犯罪之不確定故意等語，亦可以確
      知（見原審卷第106、107頁）。是原審認為被告有幫助詐
      欺取財、幫助洗錢等犯罪事實，並無不合。
　  ㈢被告雖以前詞否認有幫助犯罪之故意。然基於申辦貸款之
      意思提供銀行帳戶資料給對方，與是否具有幫助他人犯罪
      之不確定故意，並非絕對對立、不能併存之事，亦即縱係
      因申辦貸款業務而與對方聯繫接觸，但於提供帳戶資料予
      對方時，依行為人本身之智識能力、社會經驗、與對方互
      動之過程等情狀，如行為人對於其所提供之帳戶資料，已
      預見被用來非法用途之可能性甚高，惟仍心存僥倖認為可
      能不會發生，而將該金融帳戶資料提供他人使用，可認其
      對於自己利益之考量遠高於他人之法益受害，因而容任該
      犯罪結果之發生，自仍應認具有幫助犯罪之不確定故意。
      依被告上開所述，收受其銀行帳戶資料之人已表明要作虛
      假資金進出以美化帳戶，且依被告於原審審理時所述，其
      之前就有跟銀行借貸之經驗，是以其工作做信用貸款，銀
      行有對其做過徵信資料，過程中並無要求提供存摺之情形
      ，本件貸款跟之前一般借款情形並不一樣等語（見原審卷
      第101、104、105頁），在在可見被告並未因其上開所陳
      ：因為自己之學經歷、當時急需借錢等狀況，以致陷於急
      迫窘境，而輕率毫無預見對方將以其帳供不法使用之可能
      。又依前揭卷附被告銀行帳戶之交易明細資料，可知被告
      當時帳戶均僅剩下極少數之金額，益徵被告考量其帳戶內
      餘額無幾，因而抱持著縱使未貸得款項，自身亦無何損失
      之心態，故對該該帳戶即使遭他人另作不法使用，亦不以
      為意。按上說明，被告仍難以申辦貸款為由，據以主張其
      行為時主觀上無幫助犯罪之不確定故意，是被告所提其與
      徵求帳戶之人辦理貸款之Line對話明細資料，並不足援為
      有利於被告之認定。
　　㈣被告於本院審理時另以：我家中貧窮，家中經濟由我一肩
      扛起，我以為原審會給我緩刑，原判決所處之刑度，造成
      我母親身心難過，請給予從輕量刑及緩刑宣告云云，指謫
      原審量刑不當。然關於刑之量定，係實體法賦予法院得依
      職權裁量之事項，苟已以行為人之責任為基礎，審酌刑法
      第57條各款所列事項而未逾越法律所規定之範圍，或濫用
      其權限，即不得任意指為違法或不當。就本件被告所犯幫
      助洗錢罪，原審判決理由業已載明其量刑之依據（見原判
      決理由欄㈣所載），與被告行為態樣所造成之危害相當，
      且就被告所自述之家庭、身心狀況，均已納為量刑因子，
      而洗錢防制法第14條第1項之罪，法定刑為7年以下有期徒
      刑，併科5百萬元以下罰金，原審量處有期徒刑2月，併科
      罰金2萬元，已屬從寬裁量，並無被告所指恣意過重之不
      當情事。再者，被告提起上訴，一再以自身經濟困窘為說
      詞，卻始終不正視己非，其並無真誠悔過之意，難認其日
      後又再面臨經濟壓力下，而無再犯之虞，自不宜邀緩刑之
      寬典。是被告以前詞指謫原審量刑不當云云，按上說明，
      亦無可採。
四、綜上所述，被告上訴意旨所指各情，均不可採。從而本件被
    告上訴為無理由，應予駁回。
據上論斷，應依刑事訴訟法第373條、第368條，判決如主文。
本案經檢察官楊景舜、陳力平提起公訴，被告提起上訴後，檢察
官劉穎芳到庭執行職務。　　　　
中　　華　　民　　國　　111 　年　　11　　月　　30　　日
                  刑事第二十一庭審判長法　官  林怡秀
                                      法　官  楊志雄
                                      法　官  許泰誠
以上正本證明與原本無異。
如不服本判決，應於收受送達後20日內向本院提出上訴書狀，其
未敘述上訴之理由者並得於提起上訴後20日內向本院補提理由書
（均須按他造當事人之人數附繕本）「切勿逕送上級法院」。
                                      書記官  朱子勻
中　　華　　民　　國　　111 　年　　11　　月　　30　　日
附錄：本案論罪科刑法條全文
中華民國刑法第30條
幫助他人實行犯罪行為者，為幫助犯。雖他人不知幫助之情者，
亦同。
幫助犯之處罰，得按正犯之刑減輕之。
中華民國刑法第339條
意圖為自己或第三人不法之所有，以詐術使人將本人或第三人之
物交付者，處5年以下有期徒刑、拘役或科或併科50萬元以下罰
金。
以前項方法得財產上不法之利益或使第三人得之者，亦同。
前二項之未遂犯罰之。
洗錢防制法第14條
有第二條各款所列洗錢行為者，處7年以下有期徒刑，併科新臺
幣5百萬元以下罰金。
前項之未遂犯罰之。
前二項情形，不得科以超過其特定犯罪所定最重本刑之刑。

附件
臺灣基隆地方法院刑事判決　
111年度金訴字第8號
公　訴　人　臺灣基隆地方檢察署檢察官
被　　　告　古進興　男　(民國00年00月00日生)
　　　　　　　　　　身分證統一編號：Z000000000號
　　　　　　　　　　住○○市○○區○○○路00號
上列被告因違反洗錢防制法案件，經檢察官提起公訴（110年度
偵字第5146號、第5315號、第7118號），本院判決如下：
    主    文
古進興幫助犯洗錢防制法第十四條第一項之洗錢罪，處有期徒刑
貳月，併科罰金新臺幣壹萬元，罰金如易服勞役，以新臺幣壹仟
元折算壹日。
    犯罪事實
一、古進興於民國110年5月中旬某日，透過網路欲辦理貸款，經
    對方告知需提供數個金融帳戶資料以假造財力證明，且所述
    貸款程序明顯異於常情，雖預見任意將金融帳戶提款卡及密
    碼（起訴書誤為存摺、提款卡及密碼）等物提供他人使用，
    該他人有可能以該帳戶作為收受、提領詐欺犯罪所得使用，
    他人提領後會產生遮斷資金流動軌跡以逃避國家追訴、處罰
    之效果，而幫助他人從事詐欺取財及洗錢犯罪，竟仍於不違
    背其本意之情形下，基於幫助他人詐欺取財及洗錢之不確定
    故意，於110年5月17日中午，前往基隆市七堵區工建路上之
    統一便利超商，將其原所開立且均幾無餘額之⒈玉山銀行帳
    號0000000000000號，⒉上海商業儲蓄銀行帳號000000000000
    00號，⒊台新國際商業銀行帳號00000000000000號帳戶提款
    卡，以交貨便店到店之方式，寄交予某不詳之人，並以通訊
    軟體LINE告知密碼。該不詳之人取得上開帳戶資料後，隨即
    轉交所屬之詐騙集團使用，該詐騙集團成員即意圖為自己不
    法之所有，分別於如附表所示之時間，以如附表所示之方式
    ，訛詐如附表所示之被害人，使各被害人陷於錯誤，而分別
    存入或轉入如附表所示金額之款項，至如附表所示之帳戶，
    並均旋遭提領一空，而以此方式幫助該詐騙集團詐欺取財及
    遮斷資金流動軌跡以逃避國家追訴、處罰。
二、案經王儷瑾訴由彰化縣警察局彰化分局、吳洛昀訴由基隆市
    警察局第三分局、林志宇訴由新北市政府警察局中和分局報
    告臺灣基隆地方檢察署檢察官偵查起訴。
    理    由
一、證據能力
    本判決以下所引用之證據，公訴人及被告古進興於本案言詞
    辯論終結前，均未爭執其證據能力，本院審酌該等證據作成
    或取得之狀況，並無非法或不當取證之情事，且無顯不可信
    之情況，復經本院於審判期日就上開證據依法進行調查、辯
    論，自均具有證據能力。
二、上揭犯罪事實，業據被告於本院審理時坦承不諱（本院卷第
    107頁），並經證人即告訴人王儷瑾、吳洛昀、林志宇、被
    害人王楊華於警詢證述屬實（110年度偵字第7118號卷第29
    至32頁，110年度偵字第5315號卷第9至12、17至18頁，110
    年度偵字第5146號卷第17至20頁），此外復有被告與徵求帳
    戶者之對話紀錄與臉書頁面、被告上開玉山銀行帳戶之存戶
    個人資料、交易明細、上開上海商業儲蓄銀行帳戶之客戶基
    本資料、帳戶交易明細查詢、上開台新國際商業銀行帳戶之
    交易明細、告訴人王儷瑾之存款單據、國泰世華銀行對帳單
    、彰化銀行帳戶存摺封面與內頁影本、告訴人吳洛昀之臺幣
    轉帳明細、告訴人林志宇之轉帳或存入明細、被害人王楊華
    之轉帳明細附卷可稽（110年度偵字第7118號卷第37、39、4
    3、115至117頁，110年度偵字第5315號卷第13至14、19、37
    、39至41頁，110年度偵字第5146號卷第45至46、49至50、5
    3、57至59、87至105頁），足認被告之自白與事實相符，堪
    以採信。本案犯罪事證明確，被告犯行洵堪認定，應依法論
    科。
三、論罪科刑
  ㈠按刑法上之幫助犯，係指以幫助之意思，對於正犯資以助力
    ，而未參與實施犯罪之行為者而言（最高法院49年台上字第
    77號判決要旨參照）。查被告將上開3帳戶之提款卡及密碼
    提供他人使用，容任他人以之作為詐欺取財及洗錢之犯罪工
    具，係基於幫助他人詐欺取財及洗錢之犯意，且所為提供帳
    戶之行為，係屬詐欺取財罪及洗錢罪構成要件以外之行為。
    是核被告所為，係犯刑法第30條第1項前段、第339條第1項
    之幫助詐欺取財罪，及刑法第30條第1項前段、洗錢防制法
    第14條第1項之幫助洗錢罪。
  ㈡被告係以一提供帳戶之幫助行為，幫助他人對告訴人王儷瑾
    、吳洛昀、林志宇、被害人王楊華實行詐欺，並同時觸犯上
    開2罪名，為想像競合犯，應依刑法第55條之規定，從一重
    之幫助洗錢罪處斷。
  ㈢被告於審判中自白幫助洗錢罪，應依洗錢防制法第16條第2項
    之規定減輕其刑。又被告係幫助犯，其惡性輕於正犯，爰依
    刑法第30條第2項之規定，按正犯之刑遞減輕之。
  ㈣爰審酌被告提供金融帳戶予他人作為詐欺取財及洗錢之工具
    ，造成犯罪偵查困難，亦使被害人求償無門，幕後犯罪人得
    以逍遙法外，對交易秩序、社會治安之危害非輕；惟念其犯
    後終能坦承犯行，尚知反省，兼衡其幫助詐欺及洗錢之金額
    、提供之帳戶數量、被害人人數，及其犯罪之動機、目的、
    手段，暨其自述教育程度國中肄業、家境貧困（本院卷第10
    3、108頁）等一切情狀，量處如主文所示之刑，並就罰金刑
    部分諭知易服勞役之折算標準，以資懲儆。
四、本件並無證據足認被告已有犯罪所得，爰不予宣告沒收或追
    徵犯罪所得，附此敘明。
本案經檢察官楊景舜、陳力平提起公訴，檢察官林姿妤到庭執行
職務。
中　　華　　民　　國　　111 　年　　3 　　月　　1 　　日
                  刑事第六庭  審判長法　官  劉桂金
　　　　　　　　　                  法  官  施又傑
　　　　　　　　　                  法  官  曾淑婷
以上正本證明與原本無異。
如不服本判決應於收受送達後20日內向本院提出上訴書狀，並應
敘述具體理由；其未敘述上訴理由者，應於上訴期間屆滿後20日
內向本院補提理由書(均須按他造當事人之人數附繕本)「切勿逕
送上級法院」。
中　　華　　民　　國　　111 　年　　3 　　月　　1 　　日
                                    書記官  陳柏宏
附錄法條：
中華民國刑法第30條
（幫助犯及其處罰）
幫助他人實行犯罪行為者，為幫助犯。雖他人不知幫助之情者，
亦同。
幫助犯之處罰，得按正犯之刑減輕之。
中華民國刑法第339條
（普通詐欺罪）
意圖為自己或第三人不法之所有，以詐術使人將本人或第三人之
物交付者，處5年以下有期徒刑、拘役或科或併科50萬元以下罰
金。
以前項方法得財產上不法之利益或使第三人得之者，亦同。
前二項之未遂犯罰之。
洗錢防制法第14條
有第二條各款所列洗錢行為者，處7年以下有期徒刑，併科新臺
幣5百萬元以下罰金。
前項之未遂犯罰之。
前二項情形，不得科以超過其特定犯罪所定最重本刑之刑。
附表：
編號 被害人      詐騙方式 存入或轉帳時間 存入或轉帳金額 存入或轉入帳戶 1 王儷瑾 （提出告訴） 於110年5月19日16時許，假冒宮賞藝術大飯店客服人員名義，撥打電話予王儷瑾，誆稱因王儷瑾訂房後退訂，需依指示操作方能退款云云，致王儷瑾陷於錯誤，而依指示存款或轉帳 110年5月19日17時42分  110年5月19日17時53分   110年5月19日17時54分  29985元   19789元 （另有手續費15元）  16018元   玉山銀行帳戶   玉山銀行帳戶    玉山銀行帳戶  2 吳洛昀 （提出告訴） 於110年5月19日17時33分起，陸續假冒飯店客服人員、銀行人員名義，撥打電話予吳洛昀，誆稱吳洛昀之訂房因工作人員疏失變成團體訂房，需依指示操作取消云云，致吳洛昀陷於錯誤，而依指示轉帳 110年5月19日18時5分  110年5月19日18時9分 49987元   34123元 玉山銀行帳戶   玉山銀行帳戶 3 林志宇（提出告訴）  於110年5月19日17時43分起，陸續假冒華視空中進修學院客服人員、銀行人員名義，撥打電話予林志宇，誆稱林志宇先前購書因後端人員操作疏失，訂單設成連續購買，需依指示操作取消云云，致林志宇陷於錯誤，而依指示轉帳或存款 110年5月19日18時22分  110年5月19日19時16分  110年5月19日19時22分 99988元   29985元 （另有手續費15元） 29985元 （另有手續費15元） 上海商業儲蓄帳戶  台新國際商業銀行帳戶  上海商業儲蓄銀行帳戶 4 王楊華  於110年5月19日20時22分起，陸續假冒臉書商家、銀行人員名義，撥打電話予王楊華，誆稱王楊華先前在臉書購物，因商家貼錯條碼，將遭連續扣款12期，需依指示操作解除云云，致王楊華陷於錯誤，而依指示轉帳 110年5月19日20時57分  110年5月19日21時2分 49985元   49985元 台新銀行帳戶  台新銀行帳戶